臺灣高等法院臺中分院刑事裁定　
110年度聲字第1524號

聲  請  人  
即  被  告  林政麾


上列聲請人即被告因違反組織犯罪防制條例等案件（本院109年
度原上訴字第12、13號、109年度上訴字第 694、695、696、697
、698、699、700號），聲請發還扣押物，本院裁定如下：
    主  文
聲請駁回。
    理  由
一、聲請人即被告林政麾聲請意旨略以：被告因涉詐欺等案件，
    經內政部警政署刑事警察局局長聲請臺灣臺中地方法院以10
    7年度聲扣字第15號裁定於新臺幣（下同）1219萬7692元之
    範圍內扣押被告所有之下列不動產（下稱系爭不動產）：①
    南投縣○○市○○路○段0000號建物、②南投縣○○鎮○○街0○0號建
    物、③臺中市○○區○○路○段000號9樓之1建物、④南投縣○○段00
    0地號土地。惟被告所涉詐欺等案件，經臺灣臺中地方檢察
    署檢察官追加起訴後，臺灣臺中地方法院雖認被告有犯罪所
    得293萬3078元而宣告沒收，然被告提起上訴後，本院審理
    結果認被告係詐欺未遂，無犯罪所得，撤銷原判決，檢察官
    亦未聲明不服，是認本院上開認定並無違誤。然被告所涉詐
    欺案件既經認定無犯罪所得，原裁定扣押被告上開不動產原
    因已消滅，自應撤銷扣押。再倘認本案判決確定前仍有扣押
    被告不動產擔保犯罪所得追徵之必要，其扣押範圍亦應不超
    過原審判決認定之被告犯罪所得數額。然被告現遭內政部警
    政署刑事警察局扣押之上開不動產總價值超過上開數額甚多
    ，實屬超額扣押，致被告權益受損。被告願保留「南投縣○○
    鎮○○街0○0號建物」供扣押作為追徵犯罪所得之擔保，其餘
    均請依法撤銷扣押，爰依法聲請發還云云。
二、按可為證據或得沒收之物，得扣押之。扣押物若無留存之必
    要者，不待案件終結，應以法院之裁定或檢察官命令發還之
    。扣押物因所有人、持有人或保管人之請求，得命其負保管
    之責，暫行發還。扣押物未經諭知沒收者，應即發還；但上
    訴期間內或上訴中遇有必要情形，得繼續扣押之，刑事訴訟
    法第133條第1項、第142條第1項前段、第2項、第317條分別
    定有明文。所謂扣押物無留存之必要者，乃指非得沒收之物
    ，且又無留作證據之必要者，始得依前述規定發還；倘扣押
    物尚有留存之必要者，即得不予發還。又扣押物不以屬於被
    告所有者為限，是否有繼續扣押之必要或應予發還，事實審
    法院自得本於職權，依審判之需要及訴訟進行之程度，審酌
    裁量（最高法院103年度台抗字第720號、103年度台抗字第6
    73號、101年度台抗字第255號刑事裁定意旨參照）。次按為
    避免犯罪者保有犯罪所得，以杜絕犯罪誘因，而澈底剝奪犯
    罪所得，民國105年7月1日修正施行之刑法第38條之1第1至3
    項規定：犯罪所得，屬於犯罪行為人者，沒收之。但有特別
    規定者，依其規定。犯罪行為人以外之自然人、法人或非法
    人團體，因下列情形之一取得犯罪所得者，亦同：明知他
    人違法行為而取得。因他人違法行為而無償或以顯不相當
    之對價取得。犯罪行為人為他人實行違法行為，他人因而
    取得。前2項之沒收，於全部或一部不能沒收或不宜執行沒
    收時，追徵其價額。故對犯罪行為人及非善意第三人取得之
    犯罪所得，採義務沒收主義，應予沒收。且除犯罪所得財物
    或財產上利益之原物沒收之外，尚包括於不能原物沒收時之
    替代價額之追徵。又倘不法犯罪所得未能有效及時保全，犯
    罪者於案發後，立即藏匿或移轉，日後縱使判決諭知沒收，
    也無從實現，不僅使偵查、審判作為枉然，更將令司法滿足
    實現正義之目的落空，因此，修正刑事訴訟法第133條第2項
    規定，為保全追徵，必要時得酌量扣押犯罪嫌疑人、被告或
    第三人之財產，乃學理上所稱之「犯罪利得扣押」，賦予凍
    結（保全）人民財產權之法律依據，有別於保全偵查犯罪證
    據之「證據扣押」。其次，犯罪利得之沒收性質係類似不當
    得利之衡平措施，然對犯罪利得之扣押，仍具有干預人民財
    產權之性質，故應遵守比例原則，扣押須以有保全之必要性
    為要件，亦即，若無保全措施，勢將阻礙日後沒收判決之執
    行者，始得為之。
三、經查：
  ㈠本件因被告林政麾等違反組織犯罪防制條例等案件，經內政
    部警政署刑事警察局局長聲請，臺灣臺中地方法院於107年5
    月18日以107年度聲扣字第15號裁定於1219萬7692元之範圍
    內扣押被告所有之①南投縣○○市○○路○段0000號建物、②南投
    縣○○鎮○○街000號建物、③臺中市○○區○○路○段000號9樓之1建
    物、④南投縣○○鎮○○段000000000號土地、⑤南投縣○○○市○○○
    段000000000地號土地，有上開裁定及被告提出之建物登記
    第一類謄本影本在卷可參。惟被告前揭違反組織犯罪防制條
    例等案件，經臺灣臺中地方檢察署檢察官偵查終結後，認被
    告涉犯修正後組織犯罪防制條例第3條第1項後段之參與犯罪
    組織及刑法第339條之4第1項第2款、第3款之三人以上共同
    犯詐欺取財及刑法第339條之4第2項、第1項第2款、第3款三
    人以上共同犯詐欺取財未遂等罪嫌，向臺灣臺中地方法院提
    起公訴，經臺灣臺中地方法院以107年度訴字第1048號等調
    查審理後，判決就被告共同犯修正前主持、操縱犯罪組織罪
    ，處有期徒刑5年6月，並應於刑之執行前，令入勞動場所強
    制工作3年；犯刑法第339條之4第1項第2款之加重詐欺取財
    罪，處有期徒刑5年6月；犯刑法第339條之4第2項、第1項第
    2款、第3款之加重詐欺取財未遂罪，處有期徒刑4年，主刑
    部分應執行有期徒刑8年6月。惟被告不服第一審判決，提起
    上訴，經本院以109年度原上訴字第12號等案件審理後，判
    決撤銷原判決關於被告本案被訴之各罪，改判被告共同犯修
    正前主持、操縱犯罪組織罪，處有期徒刑3年4月，並應於刑
    之執行前，令入勞動場所強制工作3年；又犯刑法第339條之
    4第2項、第1項第2款之加重詐欺取財未遂罪，處有期徒刑3
    年4月；另犯刑法第339條之4第2項、第1項第2款、第3款之
    加重詐欺取財未遂罪，處有期徒刑2年4月，主刑部分應執行
    有期徒刑4年10月。就上開本院判決部分，被告嗣已提起第
    三審上訴中，尚未確定。
  ㈡被告所述前開扣案系爭不動產與本案存有相當之關聯性，未
    來有無因犯罪所得而應宣告沒收之可能性，自有隨訴訟程序
    之發展而有其他調查之可能，是系爭不動產認仍有繼續扣押
    必要，尚不宜在審理程序全部終結前逕予發還。從而，為日
    後審判需要及保全將來執行，當有留存之必要，不宜於本案
    關於被告被訴部分之裁判確定前，先行裁定發還，應俟全案
    確定後，由執行檢察官依法處理為宜，被告聲請發還上開系
    爭不動產，難予准許，應予駁回。
四、據上論斷，應依刑事訴訟法第220條，裁定如主文。
中　　華　　民　　國　 110　　年　　 6　　月　　11　　日
            刑事第七庭  審判長法  官  梁  堯  銘
                              法  官  羅  國  鴻
                              法  官  張  智  雄
以上正本證明與原本無異。
如不服本裁定，應於收受送達後五日內向本院提出抗告書狀（須
附繕本）。 
                              書記官  陳  玫  伶
　　　　　　　　　　　　　　　
中　　華　　民　　國　　110 　年　　6 　　月　　11　　日